【裁判字號】    90,簡上,56
【裁判日期】    900921
【裁判案由】    違反著作權法
【裁判全文】
臺灣臺北地方法院刑事判決                            九十年度簡上字第五六號
    上訴人  乙○○
    即被告
右列被告因違反著作權法案件，不服本院九十年度簡字第二一號，中華民國九十年一
月四日簡易判決（起訴案號：台灣台北地方法院檢察署八十九年度偵續字第三二四號
），提起上訴，本院合議庭自為第一審判決如左：
      主  文
原判決撤銷。
本件公訴不受理。
      理  由
一、本件聲請簡易判決處刑書意旨略以：被告乙○○係位於台北市○○區○○街一三
    四號「釆航卡拉ＯＫ」負責人。自民國八十八年六月間某日起，以公開演出、公
    開上映等使用方式，在其所經營之前揭卡拉ＯＫ店內，透過點將家企業股份有限
    公司（下稱點將家公司）所產製之伴唱機，播放未經甲○○○股份有限公司（下
    稱美華公司）同意授權之音樂著作物「心酸講無話」歌曲，供不特定顧客點唱，
    嗣於同年六月十六日為警當場查獲，並扣得電腦伴唱機一臺及點歌目錄一本。因
    認被告涉犯著作權法第九十二條之擅自以公開演出之方法侵害他人之著作財產權
    罪嫌。
二、按告訴乃論之罪，未經告訴者，應諭知不受理之判決，刑事訴訟法第三百零三條
    第三款定有明文。又所謂未經告訴，包括不得告訴及未經合法告訴之情形，而告
    訴乃論罪之合法告訴，為檢察官之起訴有效存續及法院為實體判決之訴訟條件，
    苟未經合法告訴而予以起訴，依訴訟（彈劾）主義，法院固有裁判義務，惟僅應
    為形式（程序）判決，而無庸為實體上之審理。公訴人認被告涉犯前揭罪嫌，無
    非係以：被告所經營之「釆航卡拉ＯＫ」，遭警查扣電腦伴唱機內有侵害告訴人
    美華公司之歌曲「心酸講無話」，並有電腦伴唱機一臺及點歌目錄一本，資為論
    據。訊據被告乙○○固坦承於右揭時、地，為警查扣之電腦伴唱機及點歌目錄等
    事實，惟辯稱：「心酸講無話」歌曲雖經原詞曲創作人林秋離、熊美玲授權予香
    港商百代著作權代理股份有限公司台灣分公司（下稱百代公司），再由百代公司
    轉授權予告訴人美華公司，但依詞曲創作人與百代公司合約書第六條明定百代公
    司不得在台灣地區將系爭歌曲轉授權等意，百代公司違反合約，擅將系爭歌曲再
    轉授權予告訴人公司，告訴人公司顯未取得合法之權利，其提起本件告訴顯不合
    法等語。經查：
（一）按著作權法第三十七條第一項規定：「著作財產權人得授權他人利用著作，其
      授權利用之地域、時間、內容、利用方法或其他事項，依當事人之約定；其約
      定不明之部分，推定為未授權」，第二項規定：「前項被授權人非經著作財產
      權人同意，不得將其被授與之權利再授權第三人利用」。易言之，著作財產權
      之利用，得在不讓與所有權之情形下，在特定之範圍、期間或方式，專屬（獨
      家）或非專屬授與他人使用，亦可約定再授權使用範圍。查百代公司與「心酸
      講無話」之詞曲創作人熊美玲、林秋離於一九九八年一月十二日簽約，合約期
      間自一九九八年一月十五日起至二０００年一月十四日止，此有合約書一份附
      卷可憑（見八十八年度偵字第一四七００號卷第十三頁），雖該合約書第二條
      固約定授權地區為全世界，惟合約書第六條則規定「本出版社（指百代公司）
      有權將本作者（指林秋離、熊美玲）所授權內容另外轉授權予台灣以外之各當
      地音樂版權公司；但不得將本約之授權內容為標的物之質權設定或讓與第三人
      」，顯見詞曲創作人雖將其音樂著作授權予百代公司得在全世界行使，惟明文
      限制百代公司再授權範圍為台灣以外之各當地音樂版權公司，是百代公司未取
      原詞曲創作人同意之前，不得將其等音樂著作再授權予台灣地區音樂公司使用
      甚明。是告訴人公司固提出「心酸講無話」之著作財產權專屬授權證明書一紙
      為憑（見同上偵卷第十二頁），然百代公司未經該詞曲創作人同意之前，將系
      爭音樂著作在台灣地區之公開演出權，再授權予告訴人美華公司行使，顯已逾
      越前開合約限制百代公司在台灣再授權之範圍。
（二）雖證人即百代公司授權部經理莊美玲及總經理曾珺萍於本訊問時均證稱：該合
      約書再授權部分，包括台灣地區，因為該合約第七條第一款預付保證金給詞曲
      作者，包含台灣地區以外及台灣地區的收益保證金云云（見本院九十年四月二
      十七日訊問筆錄），惟按解釋契約，固須探求當事人立約時之真意，不能拘泥
      於契約之文字，但契約文字業已表示當事人真意，無須別事探求者，即不得反
      捨契約文字而更為曲解，最高法院十七年上字第一一一八號判例可資參照。然
      前開合約書以顯明文意限制百代公司在台灣地區再授權範圍，前開二位證人均
      係百代公司職員，證詞本難期公允，且百代公司得在全世界自行利用詞曲創作
      人歌曲，本為該合約第二條所明定，而百代公司以台灣及東南亞分公司來區分
      支付台灣地區或台灣地區以外之保證金，僅係付款方式約定，與前開限制百代
      公司在台灣地區再授權之約定，並任何關連性，前開證人執意脫離文字原意堅
      稱百代公司取得台灣地區再授權云云，顯與前開合約文意不合，自無足取。
（三）告訴人公司提出原詞曲創作人林秋離、熊美玲於八十八年十一月九日出具之證
      明書，固載稱：「本人專屬授權香港商百代著作權代理股份有限公司台灣分公
      司之音樂著作【心酸講無話】（歌詞：林秋離，歌曲：熊美玲），本人曾經同
      意百代公司將上述音樂著作財產權轉授甲○○○股份有公司在台、澎、金、馬
      地區獨家行使，期間自西元一九九九年四月二十九日起至同年七月三十一日止
      ，特立此證明書為憑」等語，惟林秋離前於台灣高等法院台中分院八十九年度
      上易字第七九五號違反著作權案件審理中否認該份證明書，此有該份判決書在
      卷可稽，雖林秋離嗣於台灣台中地方法院八十九年度自字第五０九號誣告案件
      八十九年七月二十八日訊問時，改稱：「（提示系爭證明書，是否由你與熊美
      玲親自簽名？）對，我們各自簽名、蓋章，我與熊美玲是夫妻。」、「（為何
      於八十九年上易七九五號案件中證稱沒有在證明書寫一九九八年（按筆錄誤繕
      為一九九）四月二十九日起至同年七月三十一日止之期間？）因我與「熊」的
      作品都是授權給百代公司去行使，包括可以全世界轉授權給任何人，突然百代
      公司要我寫該證明且該期間很短，不像一般簽半年或一年，我才會在法庭上質
      疑，我與百代公司的合約期間是從一九九八年一月間開始」等語，固有前開筆
      錄影本在卷可參，惟林秋離、熊美玲授權百代公司行使其音樂著作之範圍，雙
      方既於前開合約書載敘甚明，前已詳述，再參酌林秋離前於台灣高等法院台中
      分院八十九年度上易字第七九五號案件當庭否認該證明書而觀，足徵林秋離、
      熊美玲二人迨至八十八年十一月九日另補具證明書之舉，顯係事後應百代公司
      要求所致，更足彰顯百代公司於八十八年四月二十九日將系爭歌曲轉授權予告
      訴人美華公司時，並未徵得林秋離、熊美玲二人同意。縱林秋離、熊美玲二人
      事後出具證明書同意百代公司在台灣轉授權行為，充其量僅係事後之彌縫行為
      ，自無溯及既往補足雙方簽約當時之授權狀態，百代公司既乏在台灣地區再授
      權之權利，則其將系爭歌曲再授權予告訴人公司，告訴人公司顯未因此取得系
      爭歌曲合法權利。是本件告訴人公司於八十八年六月十六日提出告訴當時，既
      未取得系爭歌曲公開演出之著作財產權，顯非本件犯罪之被害人，則其告訴難
      謂合法。
三、綜上各節，公訴人認被告涉犯著作權法第九十二條罪嫌，依同法第一百條前段規
    定，該罪係屬告訴乃論之罪。惟告訴人美華公司於提出本件告訴時，既未取得「
    心酸講無話」歌曲之公開演出著作財產權，自非本件犯罪之被害人，其告訴為不
    合法，揆諸前揭法文意旨，應諭知不受理之判決。原審未予詳察，逕以簡易判決
    論處被告罪刑，顯有未當，被告上訴指摘原判決不當，為有理由，應由本院將原
    判決撤銷，改依通常訴訟程序審理，並自為第一審判決，且不經言詞辯論，逕行
    諭知不受理之判決。
據上論斷，應依刑事訴訟法第四百五十五條之一第一項、第三項、第四百五十二條、
第三百六十九條第一項前段、第三百六十四條、第三百零三條第三款、第三百零七條
，判決如主文。
中      華      民      國    九十      年      九      月    二十一    日
                                臺灣臺北地方法院刑事第一庭
                                    審判長法官  陳  興  邦
                                          法官  吳  燁  山
                                          法官  傅  中  樂
右正本證明與原本無異。
如不服本判決，應於判決送達後十日內，向本院提出上訴狀。
                                        書記官  林  明  龍
中      華      民      國    九十      年      九      月    二十四    日


司法院資訊處製作；財團法人民間司法改革基金會備份。
